【裁判字號】    95,台上,4095
【裁判日期】    950727
【裁判案由】    違反毒品危害防制條例
【裁判全文】
最高法院刑事判決            九十五年度台上字第四０九五號
    上  訴  人  甲○○
                        號
    選任辯護人  陳適庸律師
上列上訴人因違反毒品危害防制條例案件，不服台灣高等法院中
華民國九十五年一月二十六日第二審更審判決（九十四年度重上
更(三)字第二０八號，起訴案號：台灣桃園地方法院檢察署九十一
年度偵字第一０一三五號），提起上訴，本院判決如下：
    主  文
上訴駁回。
    理  由
本件原判決認定上訴人甲○○綽號「阿明」，其與莊兩家均明知
海洛因為中央主管機關公告管制之第一級毒品，且經我國行政院
公告為管制進出口之物品，非經許可，不得持有、運輸或販賣。
竟與莊兩家基於共同運輸及私運管制物品第一級毒品海洛因之犯
意聯絡，欲由泰國運輸來台，惟因其二人多年來因事業投資關係
經常往來泰國、台灣兩地，深諳海關查驗人員將經常來去泰國者
，列為毒品運送查緝之重點，如由其二人親自運送，闖關不易，
遂決定先由上訴人前往泰國，籌備毒品走私事宜，莊兩家則在台
灣挑選適當人選後，帶往泰國伺機運輸毒品闖關回台。商議既定
，上訴人乃於民國八十九年十二月十五日前往大陸地區，再於同
年月十八日轉往泰國，準備毒品。他方面莊兩家則選定其先前在
台北市北投地區泡溫泉時，結識之友人陳安耍（莊兩家、陳安耍
二人運輸毒品犯行業經原審法院以九十一年度上重訴字第四九號
判決分別判處無期徒刑、有期徒刑十三年，並經本院以九十二年
度台上字第五六三二號判決確定）為目標，認為陳安耍失業賦閒
在家，經濟情況窘困，又僅有一次赴泰國之紀錄，非海關查緝毒
品運送之重點人物，應屬適當人選。遂於八十九年十二月二十三
日，以招待陳安耍至泰國旅遊，另再給付新台幣（下同）十萬元
為報酬，要求陳安耍為其攜帶毒品海洛因返台，以規避風險；陳
安耍亦因需款孔急，決定挺而走險，乃允莊兩家所請。莊兩家旋
透過「台北市台佳旅行社」為陳安耍購買機票，並囑咐陳安耍於
同月二十五日自行前往取票，二人進而在同年月二十八日搭機前
往泰國，且為避人耳目，刻意錯開時段，由陳安耍搭乘KL-877號
班機，莊兩家搭乘SR-167號班機各別出發，再於曼谷機場會合。
抵達曼谷翌日（八十九年十二月二十九日），莊兩家乃邀集同具
犯意聯絡之上訴人、陳安耍，在莊、陳二人住宿之泰國曼谷不詳
飯店房內，三人共同基於運輸及私運管制物品第一級毒品海洛因
之犯意聯絡，由上訴人、莊兩家一同將海洛因交予陳安耍，並依
先前計畫囑陳安耍於九十年一月二日單獨搭機攜帶海洛因返台，
上訴人、莊兩家則分別提前於八十九年十二月三十日、九十年一
月一日回台接應。莊兩家並當場以果汁機將海洛因磚打碎，裝入
塑膠袋，以其預先購置之束帶、球鞋等物，向陳安耍示範如何綁
縛毒品，以避人耳目；另要求陳安耍於入境後，以行動電話與其
連繫取貨。議定，上訴人、莊兩家乃依計畫，分於八十九年十二
月三十日；九十年一月一日，各自搭乘TG-652、KL-877號班機先
行返台。陳安耍則將取自於莊兩家與上訴人二人之海洛因，依莊
兩家先前所指示之方法，自行分裝為六小包後，分別以束帶綁縛
在左右大腿及藏置於球鞋鞋底，於九十年一月二日搭乘荷蘭航空
KL-877號班機回台，而非法運輸上開管制物品第一級毒品海洛因
入境中正機場。同日晚間六時二十五分許，陳安耍在通關時為海
關人員查獲，當場並扣得上開毒品海洛因六小包（合併送驗，驗
後淨重644.79 公克、包裝重26.14公克）、莊兩家所有交予陳安
耍使用之束帶貳個、球鞋壹雙，及陳安耍所有供聯絡接應運輸第
一級毒品事宜之行動電話手機壹具（含門號0000000000號SIM 卡
壹枚），暨陳安耍搭乘飛機之機票票根壹張。莊兩家事後得知陳
安耍失風被捕後，於九十年一月四日南下高雄尋找上訴人，要求
上訴人設法解決，上訴人遂為其代購華航機票壹張，預備安排其
自小港機場潛逃泰國。惟因陳安耍被捕時，即已向警供出委託運
輸毒品者為莊兩家。莊兩家因此於九十年一月五日，欲由高雄小
港機場搭機赴泰國時，為警當場查獲；上訴人則在檢察官傳喚後
到案等情；係以上訴人係於八十九年十二月十五日前往大陸地區
，於同年月十八日轉往泰國，有其提出中華民國護照、台胞證所
載出入境章戳在卷可稽。證人亦即共犯陳安耍於九十年一月二日
晚間六時二十五分許，由泰國搭機入境中正機場時，為海關人員
在其左右大腿及球鞋鞋底查扣白色粉末六小包，經送法務部調查
局（下稱調查局）鑑定，確屬第一級毒品海洛因，驗餘淨重644.
79公克、包裝重26.14公克，純度百分之93.14，純質淨重602.30
公克，亦有調查局鑑定通知書附卷可稽。又綜合證人陳安耍於本
案及另案（即第一審法院九十年度重訴字第一一號、原審法院九
十一年度上重訴字第四九號被告陳安耍、莊兩家違反毒品危害防
制條例案件）偵審中供稱：莊兩家及上訴人二人如何以十萬元代
價叫伊攜帶上揭扣案之海洛因毒品從泰國搭飛機走私入境，事前
莊兩家如何為其代購機票，安排其由台灣搭飛機至泰國與其會合
，嗣在泰國曼谷一不詳名稱之飯店（亦即陳安耍、莊兩家投宿之
飯店），如何由莊兩家、上訴人二人同時拿出海洛因，以果汁機
打碎後交給伊，並如何教伊綁在大腿上及藏在球鞋鞋底，伊拿到
該毒品後，如何於九十年一月二日，再搭機返台而於中正機場被
查獲；伊於警訊時所供稱莊兩家交付伊該海洛因毒品時，尚有莊
兩家之朋友「阿明」在場，該「阿明」者即是上訴人甲○○，因
為莊兩家就是叫上訴人「阿明」等語之供述；證人莊兩家於九十
年一月五日欲由高雄市小港機場搭機赴泰國時，為警查獲，其於
警訊時供稱：伊於今日（即九十年一月五日）預定坐中華航空公
司班機從高雄飛往泰國曼谷，因為陳安耍於本月二日從泰國走私
毒品到台灣被抓了，伊才於昨日（即同月四日）自台北總站搭乘
統聯客運南下高雄找阿明（甲○○），說這件事與伊無關，你（
上訴人）要出面解決。上訴人即幫伊買了中華航空公司的機票，
叫伊今（五）日先去泰國，後面的事情，他（上訴人）會處理，
且叫伊不可由台北出關，要從高雄出關等語。於第一審法院及原
審法院證稱：伊對上揭警訊筆錄無意見（即確認其警訊陳述為實
在），伊被抓時說是上訴人做的，因為本來東西（指扣案之海洛
因毒品）就是他的，上訴人綽號叫「阿明」，是他自己這樣跟伊
說的等語。證人賴錦雲於上揭陳安耍違反毒品危害防制條例案件
於第一審法院審理中，供證伊於警訊所稱陳安耍前往泰國之飛機
票係由莊兩家出資訂購等語之筆錄為實在等語，上訴人於第一審
法院及原審法院供稱：九十年十二月二十九日下午，伊有在泰國
莊兩家所住宿之飯店，與莊兩家、陳安耍會面，有看到桌上兩包
海洛因磚等語。又上訴人於本案檢察官偵查中及於上揭陳安耍違
反毒品危害防制條例案於第一審法院審理中，均供認陳安耍挾帶
毒品闖關失敗後，莊兩家於九十年一月四日曾南下高雄找伊，伊
確曾代莊兩家購買赴泰國之機票等語，佐以卷附上訴人出入境紀
錄、陳安耍走私毒品照片六張、陳安耍機票存根、台北關稅局扣
押貨物、運輸工具收據及搜索筆錄、中華民國入境旅客申報單各
一份、及扣案之上揭海洛因毒品六包、束帶二個、球鞋一雙，00
00000000號行動電話一支等事證，基於推理作用，加以判斷，足
以認定上揭上訴人與莊兩家、陳安耍，基於犯意聯絡及行為分擔
，而為自泰國走私、運輸第一級毒品海洛因入境之犯行等情，為
其依憑之證據及認定之理由。復就上訴人否認犯行，辯稱：伊不
知莊兩家、陳安耍二人要攜帶海洛因回台之事，伊都沒看到該事
實等語，證人陳安耍於偵審中另曾經翻異其上揭供述，改稱：伊
係受莊兩家或上訴人持槍脅迫，始為其二人運輸海洛因毒品返台
云云，及莊兩家於偵審中否認其有參與上揭犯行，辯稱：係上訴
人一人拿海洛因毒品予陳安耍，伊無參與犯罪云云，均與上揭事
證不符，係各自飾詞企圖推卸刑責，委無足採，亦分別詳理由
，予以指駁。並說明陳安耍上揭於警訊及檢察官偵查中所為上訴
人及莊兩家以十萬元代價，並交付伊扣案之海洛因毒品，指使伊
將該毒品挾帶身上，自泰國搭機返台等語之陳述，除其中所稱受
上訴人及莊兩家脅迫部分為不可採信外，其餘警訊陳述，有較其
審判中所為翻異之陳述，具有較可信之特別情況，且為證明犯罪
事實存否所必要者，依刑事訴訟法第一百五十九條之二規定，得
為證據，其於檢察官偵查中所為陳述，亦無顯不可信之情況，依
同法第一百五十九條之一，自得採為認定事實之證據。復以核上
訴人所為，係犯八十一年七月二十九日修正公布施行之懲治走私
條例第二條第一項之私運管制物品進口罪及九十二年七月九日修
正公布，九十三年一月九日施行之毒品危害防制條例第四條第一
項之運輸第一級毒品之罪。因上訴人行為後，上揭二種法律均已
有變更，比較新舊法，私運管制物品進品部分，以適用懲治走私
條例舊法即行為時法為有利於上訴人，故應適用該舊法。運輸第
一級毒品部分，則修正前後之毒品危害防制條例刑度相同，故應
適用上揭裁判時法。上訴人所犯上揭二罪，與莊兩家、陳安耍共
三人間，有犯意聯絡及行為分擔，應論為共同正犯，又渠等以一
行為觸犯上揭二罪，為想像競合犯，應從一重之運輸第一級毒品
罪處斷。因第一審判決有理由不備及對於毒品外包裝未諭知沒收
等違誤，應予撤銷改判。因而適用毒品危害防制條例第四條第一
項、第十八條第一項前段、第十九條第一項，八十一年七月二十
九日修正公布之懲治走私條例第二條第一項，第十一條，裁判時
之刑法第二條第一項，第十一條前段、第二十八條、第五十五條
、第三十七條第一項規定，並審酌上訴人有違反槍砲彈藥刀械管
制條例、妨害自由等犯罪前科，再犯本罪，其運輸走私入境之海
洛因毒品，純度極高，數量不少，對社會危害甚重，且上訴人犯
罪後仍飾詞卸責，態度不佳等犯罪情狀，科以無期徒刑，並宣告
褫奪公權終身。扣案之海洛因六包（驗餘淨重644.79公克），予
以沒收銷燬，該毒品之外包裝（重26.14 公克），及球鞋一雙，
束帶二個，及陳安耍所有之行動電話一具（含 0000000000號SIM
卡一枚），分別為共犯莊兩家、陳安耍所有供運輸毒品所用之物
，予以沒收。核原判決認事用法，尚無違誤。上訴人上訴意旨雖
指摘原判決認事用法有違誤，然經核：（一）原判決綜合上揭不
利於上訴人之證據，基於推理作用而為判斷，認定上訴人與莊兩
家謀議運輸、走私海洛因毒品來台，先由上訴人前往泰國，籌備
該毒品，再由莊兩家覓妥擔任運輸之陳安耍，並由莊兩家代陳安
耍購妥赴泰國機票，叫陳安耍前往泰國與其會合，上訴人與莊兩
家二人嗣於八十九年十二月二十九日於曼谷某不詳飯店內交付陳
安耍扣案之毒品，囑其以束帶綁縛左右大腿及藏置球鞋鞋底，再
搭機入境，終被海關人員查獲等事實，既已明所依憑之證據及
認定之理由，其論斷並無不合。上訴意旨指摘原判決未明上訴
人與莊兩家如何有上揭謀議，如何有犯罪之動機、目的等理由，
有理由不備等違法，自難認為有理由。(二)原判決於理由欄並已論
斷明：陳安耍於第一次受警訊時，並未供出其受莊兩家及上訴
人二人委託其走私運輸毒品入境之事實，僅供稱委託其挾帶毒品
運輸走私入境之人係綽號「阿明」者，又故意稱該「阿明」者，
年齡四十八歲，身材矮矮瘦瘦等語。即刻意指稱該「阿明」之人
與莊兩家年齡、身材較為符合之特徵。然參酌陳安耍於原審法院
審理另案即九十一年度上重訴字第四十九號違反毒品危害防制條
例案時供稱：伊被查獲時沒有供出莊兩家，是因很害怕，且因甲
○○綽號叫「阿明」，就直覺說是「阿明」云云，足認陳安耍於
警訊時所稱之「『阿明』叫我攜帶毒品的」，係指「莊兩家」，
並為迴護莊兩家，而姑隱其名，故意稱其綽號為「阿明」，又參
酌陳安耍嗣後於偵審中供稱：莊兩家於飯店交付其扣案之海洛因
毒品時，尚有莊兩家之朋友「阿明」在場，該「阿明」實係上訴
人，是上訴人及莊兩家二人同時拿出扣案之毒品委託伊藏於大腿
及鞋底搭乘飛機挾帶入境等語。以及莊兩家於法院審理中指證扣
案之毒品是綽號為「阿明」之「甲○○」（上訴人）所有等語，
足證上訴人確有參與前述犯行無訛，至於陳安耍於偵審中所稱莊
兩家及上訴人二人於泰國交付伊毒品之時間為八十九年十二月三
十日或三十一日之供詞，據陳安耍於九十一年五月三十一日於第
一審法院審理其違反毒品危害防制條例案件（九十年度重訴字第
十一號）時供稱：伊和莊兩家、上訴人討論海洛因毒品事宜是在
伊抵泰國之翌日即八十九年十二月二十九日等語，及上訴人於第
一審法院審理該案時供稱伊在泰國與莊兩家、陳安耍二人會面，
是在其於八十九年十二月三十日自泰國返台之前一天即同年月二
十九日晚間等語，足認上訴人及莊兩家交付毒品予陳安耍之日期
應為八十九年十二月二十九日。陳安耍另所稱同年月三十日或三
十一日或其他日期，係誤述日期或記憶錯誤等理由綦詳。上訴意
旨指稱：伊並非綽號「阿明」者，陳安耍於警訊指稱之「阿明」
，與上訴人年籍資料不符，反而與莊兩家較為相符，原判決竟認
該「阿明」者係上訴人。又陳安耍於偵審中已稱其受交付毒品之
時間為八十九年十二月三十日或三十一日或九十年一月二日等語
，原判決竟認定陳安耍所稱上揭日期係記憶錯誤，進而論定上訴
人犯行，原判決有理由不備、理由矛盾，認定事實不依證據等違
法云云，亦難認為有理由。其餘上訴意旨，仍執陳詞否認犯行，
或徒憑己見，就原審上揭已論斷說明之事項，重複為事實之爭辯
，任指原判決有查證未盡等違法，亦非有理由。又查九十二年七
月九日修正公布，九十三年一月九日施行之毒品危害防制條例第
四條第一項規定「製造、運輸、販賣第一級毒品罪者，處死刑或
無期徒刑；處無期徒刑者，得併科新台幣一千萬元以下罰金」，
其規定運輸第一級毒品犯罪之構成要件與刑罰，與修正前同法條
之規定完全相同。原審審判時依當時施行有效之刑法第二條第一
項前段規定，適用裁判時法即上揭毒品危害防制條例第四條第一
項對上訴人論罪科刑，並無不合。雖九十四年二月二日修正公布
，九十五年七月一日施行之刑法第二條第一項前段，已修正規定
「行為後法律有變更者，適用行為時之法律」，原審審判時未及
依該規定，適用行為時毒品危害防制條例第四條第一項對上訴人
論罪科刑，然因該條例第四條第一項修正前後規定完全相同，顯
不影響判決之結果，自亦難執以作為第三審上訴之理由。綜上應
認本件上訴為無理由，應予駁回。
據上論結，應依刑事訴訟法第三百九十六條第一項，判決如主文
。
中    華    民    國  九十五  年    七    月  二十七  日
                      最高法院刑事第九庭
                          審判長法官  陳  正  庸
                                法官  賴  忠  星
                                法官  王  居  財
                                法官  林  開  任
                                法官  林  立  華
      本件正本證明與原本無異
                                      書  記  官
中    華    民    國  九十五  年    八    月    四    日
                                                   Ｒ
附錄論罪科刑法條
毒品危害防制條例第四條第一項：
製造、運輸、販賣第一級毒品者，處死刑或無期徒刑；處無期徒
刑者，得併科新台幣一千萬元以下罰金。
刑法第三十七條第一項：宣告死刑或無期徒刑者，宣告褫奪公權
終身。


司法院資訊處製作；財團法人民間司法改革基金會備份。
